臺灣板橋地方法院民事判決　　　　　　　　95年度國字第30號
原　　　告　百勝電子遊戲場有限公司
法定代理人　丙○○
訴訟代理人　林宇文律師
複代理人　　侯傑中律師
　　　　　　乙○○
被　　　告　台北縣政府
法定代理人　甲○○
訴訟代理人　李承志律師
上列當事人間請求國家賠償事件，經本院於民國96年4 月12日言
詞辯論終結，判決如下：
    主  文
原告之訴及其假執行之聲請均駁回。
訴訟費用由原告負擔。
    事實及理由
一、原告主張：
  １原告於民國92年4 月1 日經經濟部核准公司設立登記，並領
    有被告機關核准之營利事業登記證，同年4 月15日原告向被
    告機關申請增加「電子遊戲場」之營業項目，卻遭被告機關
    駁回變更登記之申請，案經原告不服提出訴願，遭經濟部駁
    回，原告再行提起第一審行政訴訟，經台北高等行政法院於
    93年6 月2 日以92年度訴字第3951號判決「訴願決定及原處
    分均撤銷，被告應依本判決之見解作成行政處分」，被告機
    關不服台北高等行政法院之判決提起上訴，最高行政法院於
    94年8 月18日仍以94年度裁字第1599號裁定駁回被告之上訴
    確定，但被告機關仍未依最高行政法院、台北高等行政法院
    判決書上所指示之法律上意見，對原告重新為適法之行政處
    分，原告不得已於95年3 月7 日去函催促，但被告機關仍未
    依行政法院之指示做出行政處分。查營利事業統一發證辦法
    第9 條第1 項之規定，縣市政府應於商業登記法第22條所定
    期間內將營利事業登記證案件辦理完畢，而商業登記法第22
    條係規定不得逾7 日，故如以原告95年3 月7 日去函促請被
    告機關為處分起算，被告機關至遲應於95年3 月14日核發原
    告營利事業登記證，因被告機關遲未依法核發，業已造成原
    告無法營業之損害，原告屬加值型及非加值型營業稅法第13
    條所稱其他財政部規定免予申報銷售額之營業人，其營業稅
    稅率為1%，原告業經財政部台灣省北區國稅局中和稽徵所核
    定每3 個月營業稅為新台幣（下同）17106 元，依稅率換算
    銷售額（即營業額）每3 個月銷售額為171600元，每個月銷
    售額為570200元，依營利事業所得額標準及同業利潤標準淨
    利率為20% ，迄今已無法營業7 個月（自95年4 月起迄95年
    10月），共損失798280元（570200x7x20%=798280） 。另自
    原告於95年3 月7 日提出申請後，自95年4 月起，迄今已損
    失租金7 個月，每月租金9 萬元，共損失63萬元，合計營業
    損失與租金損失共為0000000 元。而此損害實因被告機關所
    屬公務員怠於執行職務，違法不依最高行政法院、台北高等
    行政法院之判決作出適法之處分所造成，自應依國家賠償法
    第2 條第2 項後段之規定賠償原告之損害。
  ２原告併主張：被告機關就是否發給原告營利事業登記或為駁
    回之處分，應為特定之職務行為，原告已享有公法上請求權
    ，並非僅具有反射利益，依商業登記法第22條及營利事業統
    一發證辦法第9 條第1 項之規定，被告機關應於7 日內辦理
    完畢，被告機關並無以裁量方式選擇不作為之餘地，況且，
    依行政程序法第51條第1 、2 、3 項規定「行政機關對人民
    依法規之申請，除法規另有規定外，應按各事項類別，訂定
    處理期間公告之」、「未依前項規定訂定處理期間者，其處
    理期間為2 個月」、「行政機關未能於前二項所定期間內處
    理終結者，得於原處理期間之限度內延長之，但以1 次為限
    」，被告機關辦理有關營利事業登記證之核發，最多亦不過
    4 個月之時間（即2 個月再延長2 個月），今被告機關於94
    年8 月18日經最高行政法院駁回被告機關之上訴，回復原來
    之申請程序，而被告機關卻遲至國家賠償請求協議時（即95
    年10月2 日），共有14個月的時間，遲未完成本件營利事業
    登記證之申辦，豈能謂非「怠於執行職務」。原告因被告對
    其申請事項始終未為准駁之處分，致原告遲遲無法營業，自
    有內在關聯，原告所主張營業權被侵害之情形，自與所謂純
    粹經濟上損失有別，不能一概而論。再退萬步言，縱使原告
    之損害屬於純粹經濟上損失，亦屬民法第184 條第1 項後段
    所保護之客體，被告明知其依法有為准駁之作為義務，故意
    以拖延之方式，長時間不為准駁之處分，自是故意以背於善
    良風俗之方法，加損害於原告，亦應負賠償責任。
  ３原告於95年10月24日以書面向被告機關提出請求，迄今（即
    95年11月25日）被告機關從未與原告進行任何協議，已逾同
    法第11條第1 項所規定「自提出請求之日起逾30日不開始協
    議」，原告為此提起本件國家賠償之訴等語。並聲明：被告
    應給付原告0000000 元，及自95年10月23日起至清償日止，
    依照年息5%計算之利息。願供擔保，請准宣告假執行。
二、被告則以：按原告主張其訴有理由者，不外係援引前揭之最
    高行政法院之判決。然查前揭最高行政法院判決之主文，係
    「原處分撤銷，應依本判決之見解另為適法之處分」，並非
    命被告機關必須准許原告之營利事業變更登記之申請。被告
    機關尚須就原告之申請，是否有其他違法之處審查，於原告
    之申請合法時，方得為准許變更之行政處分。被告機關於法
    定期間內（即95年3 月20日）聲請再審，且因本案事涉都市
    計畫法台灣省施行細則有關規定，須請內政部函釋，被告業
    已於95年5 月22日以北府建登字第0950130880號函知原告，
    俟內政部函釋後，再配合原告辦理申請事宜。被告機關於接
    到台北高等行政法院駁回再審之訴裁定後，於95年11月7日
    以北府建登字第0950776197號函通知原告檢附原申請書、用
    途相符之使用執照送件續為審查，審查結果因原告尚有未辦
    理變更使用執照及使用項目異動，且建物不符之違法事項，
    被告機關乃於95年12月18日以北府建登字第0950818695 號
    函駁回其申請，並無原告所指公務員怠於執行職務之情事。
    原告據以主張被告有怠於執行職務者，乃係依據商業登記法
    第22條，惟按商業登記法第22條係針對『辦理商業登記』，
    並未含變更登記，故縱有辦理變更登記逾七日，亦非屬所謂
    之逾期。又查前揭規定雖有七日之限制，因其後復有『通知
    補正期間不計在內』之排外規定，故該條應僅限於申請合法
    之情形，始有七日之限制。另綜觀該法，對於違反該期間限
    制者，並未規定任何失權效果，應僅屬訓示規定，原告若有
    不服，應提起訴願，而非請求國家賠償。況查被告機關所發
    佈之『台北縣電子遊戲場業設置條例』第四條業已明文規定
    設置電子遊戲場之條件，原告之聲請不合該條規定，原告無
    公法上請求權可資行使，何來權利受損，其請求國家賠償顯
    無理由。退步言之，縱認原告之申請合法，原告未經核准營
    業，何來營業損失？次查原告於91年9 月25日成立時，即設
    在台北縣三重市○○路○段78號5 樓，顯見上開營業場所之
    租金於原告公司未申請增加營業項目前即有支出，並非因被
    告駁回原告之申請始行增加，況原告得加給1 個月之租金後
    提前解約，原告不提前解約，而仍繼續支付租金，自與被告
    機關否准原告之申請間，無相當因果關係存在，原告亦不得
    請求被告賠償其租金損失等語置辯。並聲明：原告之訴及其
    假執行之聲請均駁回。
三、兩造不爭執之事實：
　１原告於民國92年4 月1 日經經濟部核准公司設立登記，並領
  　有被告機關核准之營利事業登記證，同年4 月15日原告向被
    告機關申請增加「電子遊戲場」之營業項目，卻遭被告機關
    駁回變更登記之申請，案經原告不服提出訴願，遭經濟部駁
    回，原告再行提起第一審行政訴訟，經台北高等行政法院於
    93年6 月2 日以92年度訴字第3951號判決「訴願決定及原處
    分均撤銷，被告應依本判決之見解作成行政處分」，被告機
    關不服台北高等行政法院之判決提起上訴，最高行政法院於
    94年8 月18日仍以94年度裁字第1599號裁定駁回被告之上訴
    確定。被告機關提起再審之訴，經台北高等行政法院於95年
    9 月12日以95年度再字第41號裁定駁回再審之訴。
　２原告於95年3 月7 日去函被告機關依最高行政法院94年度裁
    字第1599號所示意旨准許原告辦理變更登記，被告於95年5
    月22日以北府建登字第0950130880號函知原告，俟內政部函
    釋後，再配合原告辦理申請事宜。被告機關於最高行政法院
    再審之訴駁回後，於95年11月7 日以北府建登字第09507761
    97號函通知原告檢附原申請書、用途相符之使用執照送件續
    為審查，審查結果因原告尚有未辦理變更使用執照及使用項
    目異動，且建物不符之違法事項，被告機關乃於95年12月18
    日以北府建登字第0950818695號函駁回其申請。
  ３原告於95年10月24日以書面向被告機關提出國家賠償請求，
    被告機關自原告提出請求之日已逾30日未與原告進行協議。
四、原告主張：被告機關所屬公務員怠於執行職務，違法不依最
    高行政法院、台北高等行政法院之判決意旨，准許原告辦理
    變更登記，致原告受有營業損失及租金損失，請求依國家賠
    償法第2 條第2 項後段之規定，判命被告賠償原告之損害等
    情，原告併主張：依行政程序法第51條規定，被告機關辦理
    有關營利事業登記證之核發，最多亦不過4 個月之時間（即
    2 個月再延長2 個月），今被告機關於94年8 月18日經最高
    行政法院駁回被告機關之上訴，回復原來之申請程序，而被
    告機關卻遲至國家賠償請求協議時（即95年10月2 日），共
    有14個月的時間，遲未完成本件營利事業登記證之申辦，豈
    能謂非「怠於執行職務」。被告機關就原告之申請，始終未
    為准駁之處分，致原告遲遲無法營業，原告之營業權受有侵
    害，縱認原告所受之損害係屬純粹經濟上損失，亦屬民法第
    184 條第1 項後段所保護之客體，被告明知其依法有為准駁
    之作為義務，故意以拖延之方式，長時間不為准駁之處分，
    自是故意以背於善良風俗之方法，加損害於原告，亦應負賠
    償責任等情；被告機關則否認有怠於執行職務之情事。經查
    ；
  １台北高等行政法院92年度訴字第3951號判決主文「訴願決定
    及原處分均撤銷，被告應依本判決之見解作成行政處分」，
    其理由係以「電子遊戲場業管理條例第九條第一項既已明白
    規定：『電子遊戲場之營業場所，應距離國民中、小學、高
    中、職校、醫院五十公尺以上。』上開公告內容則為『申請
    電子遊戲場業，應距離國小、國中、高中、高職及醫院一千
    公尺以上。』顯然與電子遊戲場業管理條例第九條第一項之
    規定相衝突，而將電子遊戲場之營業場所，應距離學校、醫
    院五十公尺之限制，增加為一千公尺，係未經授權而增加法
    律之限制，應屬無效。被告依據無效之公告，否准原告之申
　　請，自有違誤；訴願決定予以維持，亦有未合。原告訴請撤
  　銷，為有理由，應予准許。又被告僅以上開理由否准原告之
    申請，原告之申請是否符合其他要件，尚未經被告審查，原
    告訴請被告應准予營利事業變更登記，並未達全部有理由之
    程度，依行政訴訟法第二百條第四款規定之意旨，原告在請
    求命被告遵照本院判決之法律見解對原告作成行政處分部分
    為有理由，應予准許；其餘部分為無理由，應予駁回」，核
    該判決主文及理由並非命被告機關必須准許原告之營利事業
    變更登記之申請，原告之申請是否符合其他要件，尚須經被
    告機關審查，於原告之申請合法時，被告機關方得為准許變
    更之行政處分。
  ２按「電子遊戲場申請設立時，其營業場所應符合下列規定：
    一營業場所位於實施都市計畫地區者，應符合都市計畫法及
    都市土地使用分區管制之規定；於非都市計畫地區者，應符
    合區域計畫法及非都市土地使用管制之規定。二營業場所建
    築物之構造、設備，應符合建築法令之規定。三營業場所之
    消防安全設備，應符合消防法令之規定」「電子遊戲場業之
    營業場所，應距離國民中、小學、高中、職校、醫院五十公
    尺以上。前項距離以二建築基地境界線最近二點作直線測量
    」「電子遊戲場業於申請營利事業登記時，除應依相關法令
    辦理外，應向直轄市、縣（市）主管機關申請核發營利事業
    登記證及營業級別證」，電子遊戲場業管理條例第8 、9 、
    11條分別定有明文。據被告機關建設局登記課工商登記業務
    承辦人員莊淯傑證述稱：電子遊戲場必須符合都市計劃法、
    建築法、消防法，並且要投保公共安全意外責任險。原告必
    須先向建築管理單位（台北縣政府工務局）聲請取得用途相
    符的使用執照、向都市計劃法的管理單位（城鄉發展局）取
    得符合都市計劃法的證明、向消防管理單位（消防局）取得
    消防安全檢查合格證明，再經由我們做實質審查。．．．原
    告申請並未同時檢附公安保單、消防檢查合格證明文件，這
    些文件必須同時具備，我們才能依據電子遊戲場業的申請流
    程交付給警察局、社會局、消防局、商業輔導課、工務局、
    城鄉局會辦。一般會章流程大約一至兩個月，此包含消防局
    派員到現場會勘等語（見96年3 月8 日言詞辯論筆錄第2 頁
    ），可知原告申請變更登記，尚須經被告機關審查，其所需
    之時間顯然超過商業登記法第22條所規定之7 日，是原告所
    為「其於95年3 月7 日去函促請被告機關為處分，被告機關
    至遲應於95年3 月14日核發原告營利事業登記證，被告機關
    未於95年3 月14日核發，被告機關所屬公務員怠於執行職務
    」之指述，自不可採。原告併主張：依行政程序法第51條規
    定，被告機關辦理有關營利事業登記證之核發，最多亦不過
    4 個月之時間（即2 個月再延長2 個月），今被告機關於94
    年8 月18日經最高行政法院駁回被告機關之上訴，回復原來
    之申請程序，而被告機關卻遲至國家賠償請求協議時（即95
    年10月2 日），共有14個月的時間，遲未完成本件營利事業
    登記證之申辦，豈能謂非「怠於執行職務」。被告機關就原
    告之申請，始終未為准駁之處分，致原告遲遲無法營業，原
    告之營業權受有侵害，縱認原告所受之損害係屬純粹經濟上
    損失，亦屬民法第184 條第1 項後段所保護之客體，被告明
    知其依法有為准駁之作為義務，故意以拖延之方式，長時間
    不為准駁之處分，自是故意以背於善良風俗之方法，加損害
    於原告，亦應負賠償責任等情。按原告所指行政程序法第51
    條之規定，應屬一般訓示規定，本件仍應就具體情形審查被
    告機關所屬公務員有無怠於執行職務之情事。經查：被告機
    關於接到台北高等行政法院92年度訴字第3951號判決後，即
    提起再審之訴，台北高等行政法院於95年9 月12日駁回再審
    之訴，被告機關於接到台北高等行政法院駁回再審之訴裁定
    後，於95年11月7 日以北府建登字第0950776197號函通知原
    告檢附原申請書、用途相符之使用執照送件續為審查，審查
    結果因原告尚有未辦理變更使用執照及使用項目異動，且建
    物不符之違法事項，被告機關乃於95年12月18日以北府建登
    字第0950818695號函駁回其申請，均依正常程序處理，核無
    公務員怠於執行職務之情事。原告之主張為不可採。
五、綜上所述，被告機關所屬公務員並無怠於執行職務之情事，
    則原告依國家賠償法第2 條第2 項後段之規定，請求被告機
    關賠償營業損失及租金損失0000000 元，及自95年10月23日
    起至清償日止，依照年息5%計算之利息，為無理由，應予駁
    回。原告受敗訴判決，其假執行之聲請即失所依據，應併予
    駁回。
六、本件事證已臻明確，兩造其餘主張陳述及所提之證據，均毋
    庸再予審酌，附此敘明。
七、結論：原告之訴為無理由，依民事訴訟法第78條，判決如主
    文。
中　　華　　民　　國　　96　　年　　4 　　月　　26　　日
                  民事第三庭    法　官　陳映如
以上正本係照原本作成
如對本判決上訴，須於判決送達後20日內向本院提出上訴狀
中　　華　　民　　國　　96　　年　　4 　　月　　26　　日
                                書記官　李錦輝
